【裁判字號】    92,判,48
【裁判日期】    920116
【裁判案由】    土地徵收
【裁判全文】
最  高  行  政  法  院  判  決                      九十二年度判字第四八號
    原      告  甲○○
    訴訟代理人  陳守東律師
    被      告  內政部（承受臺灣省政府業務）
    代  表  人  余政憲
右當事人間因土地徵收事件，原告不服行政院中華民國八十九年四月二十五日台八九
訴字第一一八二六號再訴願決定，提起行政訴訟。本院判決如左：
    主  文
再訴願決定及訴願決定均撤銷。
訴訟費用由被告負擔。
    事  實
緣本件需用土地人台北縣政府為辦理原永和鎮（嗣改制為永和市）都市○○○號道路
工程，需用坐落永和鎮○○○○○段下溪洲小段二八六─四地號等一四四筆土地，面
積二．三三六四公頃，乃檢附徵收土地計畫書及圖等有關資料，報經台灣省政府以六
十一年四月十五日府民地丁字第三五二三○號函核准徵收及報經行政院備查，並經台
北縣政府以六十一年五月十五日北府地四字第五六一五二號公告及函知各所有權人。
嗣原告以台北縣政府未依規定於公告期滿十五日內發放補償費，原核准徵收案無效云
云，向台北縣政府等請求收回徵收土地，經台灣省政府以八十八年四月二十三日八八
府地二字第一五○○四八號函復原告，略以原告所有坐落永和市○○○○○段下溪洲
小段七三─五七地號（分割轉載前為同段七三─一地號）土地，經該府六十一年四月
十五日府民地丁字第三五二三○號函核准徵收，並經台北縣政府公告，並於公告期滿
後，以六十一年六月十九日北府地四字第七七三五三號函通知各所有權人於同年六月
二十五日起至七月五日止領取補償費在案，符合當時土地法第二百三十三條之規定。
至徵收當時需地機關繕造徵收土地清冊時，誤將原告姓名載為呂承謙，該錯誤部分需
地機關亦已報經該府於八十六年十二月六日以八六府地二字第一七四一七一號函同意
更正徵收在案，並不影響原徵收公告之效力。原告不服，提起訴願、再訴願，遞遭決
定駁回，遂提起本件行政訴訟。茲摘兩造訴辯意旨於次：
原告起訴意旨及補充理由略謂：一、依土地法第二百三十三條規定「徵收土地應補償
之地價及其他補償費，應於公告期滿後十五日內發給之」。本件徵收之土地，於六十
一年徵收後至今未發給補償費，徵收並未完成。司法院院字第二七○四號解釋，其內
容雖與本件情節不盡相同，仍不外補償應於公告期滿後十五日內發給，否則徵收失其
效力。又本件被告徵收與事實不符：(1)徵收土地清冊所載被徵收人為呂承謙非原告，
住址載為永和鎮○○街六十七巷十號，原告住址係永和鎮○○街一○九巷十號；姓名
、住址均不符，被告謂已以六十一年六月二十九日北府地四字第七七三五三號函通知
所有權人於同年六月二十五日起至七月五日止領取補償費，該通知姓名、住址均有錯
誤，豈能發生送達效力，自未依土地法第二百三十三條規定之日期發給補償甚明。(2)
至於更正徵收乙節，如上所述不只所有權人姓名錯誤，連住址亦錯誤，經細查臺灣臺
北地方法院提存所提存書，除姓名、住址錯誤外，連提存原因事實之地號及面積亦與
事實不符；即系爭地號為永和鎮○○○○○段下溪洲小段七三─五七地號而提存原因
事實之地號卻是同地段七三─一地號，系爭土地之面積為二○平方公尺，提存原因事
實之土地面積是三六平方公尺。提存原因事實與系爭土地所有權人、住址、地號、面
積無一相符，怎能發生提存之效力？被告謂其徵收符合土地法第二百三十三條、第二
百三十七條規定，不影響原徵收效力，實非足取。二、系爭永和鎮○○○○○段下溪
洲小段七三─五七地號是從同地段七三─一地號，於六十三年五月十日進行分割，而
成為獨立之乙筆。進行分割之原因係七三─一地號面積一一五平方公尺，徵收面積僅
九五平方公尺，故由板橋地政機關逕行分割二○平方公尺為七三─五七地號獨立之一
筆，而於六十四年八月二十日登記並發給北板地字第四九四○九號土地所有權狀予原
告，原告至今持有該所有權狀。是則，系爭土地並不在徵收範圍，但被告卻准需地機
關闢為道路使用，自應返還或重新辦理徵收依當期公告地價加四成補償始屬正當。三
、被告謂於六十七年三月三日將本案徵收之土地所有權移轉登記於永和鎮管理機關永
和鎮公所云云，亦於法不合。因為被告公告徵收係住於永和鎮○○街六十七巷十號的
呂承謙，土地係坐落永和鎮○○○○○段下溪洲小段七三─一號，面積○．○○三六
公頃；而其所謂於六十六年三月三日徵收移轉登記之土地，地主係原告甲○○住於永
和鎮○○街一○九巷十號，地號係永和鎮○○○○○段下溪洲小段七三─五七，面積
○．○○二○公頃，有土地登記簿謄本在卷可稽，兩者完全不同；怎可張冠李戴逕行
徵收辦理所有權移轉登記？非法侵害原告權益甚明。四、被告謂依據土地法第二百二
十七條規定：「土地權利利害關係人對於公告事項有異議者，應於公告期限內向市、
縣地政機關以書面提出。」原告並未提出異議，錯失責任在原告，亦非有理。蓋，依
土地法第二百二十七條第一項規定，地政機關不但要公告並且要通知土地所有權人；
如前項所述，其公告徵收之土地、所有權人、住址等均非原告，原告亦未接到通知，
實無從提出異議，亦根本不生異議之問題。因此系爭土地仍屬原告所有，但被告將之
闢為道路使用，故原告請求重新辦理徵收以徵收當時公告現值加四成補償，應無不合
。被告又謂其六十五年間提存法院待領，為何提存之十年間未主張權利，導致提存物
被沒入國庫，但查被告向法院提存乙節，亦姓氏、住址、地號、面積均屬錯誤，法院
亦無從送達，原告如何主張權利？至於被告抗辯時效乙節，依司法院釋字第一○七號
解釋，已登記不動產所有人之回復請求權，無民法第一百二十五條消滅時效規定之適
用。系爭土地原即登記為原告所有，其時效之抗辯無理由。至於中和地政事務所於六
十六年三月二日六六北縣中地一字第七二九號函公告滅失所有權之內容係以甲○○名
義登記公告，並移轉所有權登記乙節，亦屬可議。蓋，該函是否有公告滅失及以甲○
○名義公告，已有可疑，何況對照法院提存書徵收土地係七三─一地號土地面積○．
○○三六公頃，住址係永和鎮○○街六十七巷十號，均與系爭七三─五七地號，土地
面積、所有權人住址不同，且依土地登記規則第八十二條規定，徵收土地之移轉登記
，地政機關必須檢具徵收土地清冊及權利書狀，始得申請登記，系爭七三─五七地號
權狀並無滅失，其逕行移轉登記並公告滅失，實無法律根據，顯然違法。又被告謂伊
願採取行政救濟方式，依原地價補償費加年利二％之年息乘以六十一年至八十五年計
算發放救濟金云云，亦非有理。蓋，徵收土地係依法行政，發放補償費也是依法行政
，補償費遲延發放並無加年利二％乘以年數救濟之規定，原告拒絕並無不合。五、被
告謂本案徵收至今事隔二十餘年，因無相關法令規定徵收資料應列為永久保管，故本
案僅依現存根據陳明，至有關旁證之資料均已逾時銷毀，亦無從查考乙節，亦於法不
合。蓋本案移轉登記為永和鎮所有係六十六年三月三日，原告因需要於七十九年間，
根據持有之系爭土地所有權狀請求測量，始知已被闢為道路，自此即一再陳情補償但
都沒有結果，依土地登記規則第二十條規定收件簿登記申請書及其附件，應自登記完
畢之日起應保存十五年，本案移轉登記日為六十六年三月三日，原告請求測量日為七
十九年間，離登記日不過十三年，自該時起即一直陳情，對有爭議的案件，豈能銷毀
？綜上所陳，請撤銷原處分及一再訴願決定，依法重新辦理徵收，並依徵收時之地價
加四成補償，實屬正當等語。
被告答辯意旨略謂：一、按徵收土地應補償之地價及其他補償費，應於公告期滿十五
日內發放之，為當時土地法第二百三十三條前段所規定。又需用土地人不於公告完畢
後十五日內，將應補償地價及其他補償費額繳交主管地政機關發給完竣者，依照司法
院院字第二七○四號解釋，其徵收土地核准案應從此失其效力，司法院釋字第一一○
號解釋有案。本案需用土地人為辦理臺北縣永和市（原永和鎮）都市○○○號道路工
程，需用臺北縣永和市○○○○○段下溪洲小段二八六─四地號等一四四筆土地，經
臺灣省政府六十一年四月十五日府民丁字第三五二三○號令准予照案徵收，並經臺北
縣政府六十一年五月十五日北府地四字第五六一五二號函公告徵收在案，並以六十一
年六月十九日北府地四字第七七三五三號函通知各業主於同年六月二十五日起至七月
五日止領取補償費，核無公告期滿後十五日內未將應補償地價及其他補償費繳交主管
地政機關發給，徵收土地核准案應失其效力之情形。二、有關原告所指徵收土地清冊
所載被徵收人之姓名、住址與原告之姓名、住址不符乙節，按本案原奉准徵收土地清
冊及提存通知書所載原告之姓氏雖有錯誤，惟其徵收土地清冊及提存書所載原告之地
址、徵收地號均與土地登記簿相同，次查原告於永和市公所召開徵收協調會時業已出
席協調會，其簽到簿上之住址與徵收土地清冊、提存書及土地登記簿上記載相同。據
此，當時原告應確獲知悉土地即將徵收事宜，又依據土地法第二百二十七條規定：「
．．．土地權利利害關係人對於公告事項有異議者，應於公告期限內向市、縣地政機
關以書面提出。」，原告既已知姓氏書寫錯誤，並未依上開規定於公告期限內提出異
議，系爭土地又經永和市公所已闢建完成二十餘年，何以迄今始提出異議，實難謂有
理。三、關於本案徵收土地清冊將原告姓氏繕寫錯誤，臺北縣政府依前臺灣省政府地
政處徵收作業手冊第一九二頁辦理更正徵收之原因第（一）點：「土地徵收公告及通
知後，被徵收人對公告有異議時經詳查結果係奉准徵收土地之地號、面積或被徵收人
之姓名、住所確有誤載，若不涉及徵收之實體，應即按實際情形予以更正，並於徵收
完畢後陳報更正徵收。」辦理土地所有權人之姓名『呂承謙』更正為『甲○○』。並
經前臺灣省政府地政處審查後以八十六年十二月六日八六府地二字第一七四一七一號
函同意照辦。四、另指其「呂承謙」之名義，無法送達乙節，查本案原告之住所並無
異動，故本案經公告、發放補償後，其土地地價補償費給付困難時，則應依土地法第
二百三十七條之規定得將款額提存法院待領，以完成徵收程序。至其提存機關於提存
時之要件，需符合法院提存之條件後方可辦理提存。本案業已辦理提存，足見提存當
時之證明文件已符合法院提存之條件，且臺灣臺北地方法院所准予提存之六十五年度
存字第○九八七號提存書所載提存原因為「因所有權人拒領補償費」，是本案徵收補
償通知應已送達土地所有權人之住所，使其居於可了解之地位。綜上論結，本案原告
之訴無理由，敬請判決駁回原告之訴等語。
    理  由
按「需用土地人不於公告完畢十五日內將應補償地價及其他補償費額繳交主管地政機
關發給完峻者，依照本院院字第二七○四號解釋，其徵收土地核准案固應從此失其效
力，但於上開期間內，因對補償之估定有異議，而由該管市縣地政機關依法提交標準
地價評議委員會評定，或經土地所有人同意延期繳交有案者，不在此限。」司法院釋
字第一一○號解釋在案。又土地徵收案之得阻卻因需用土地人未於公告期滿十五日內
將應補償地價及其他補償費額繳交該管直轄市或縣（市）主管機關發給完竣土地徵收
案失其效力之情形，為於公告期間內因對補償之估定有異議，而由該管市縣地政機關
依規定提交地價評議委員會復議者，或經土地所有權人同意延期繳交有案者，或應受
補償人拒絕受領或不能受領者，以及應受補償人所在地不明者之情形（參照土地徵收
條例第二十條第三項之規定）。本件一再訴願決定均以：本件需用土地人台北縣政府
為辦理原永和鎮都市○○○號道路工程，需用坐落永和鎮○○○○○段下溪洲小段二
八六─四地號等一四四筆土地，面積二．三三六四公頃，乃檢附徵收土地計畫書及圖
等有關資料，報經台灣省政府以六十一年四月十五日府民地丁字第三五二三○號函核
准徵收及報經行政院備查，並經台北縣政府以六十一年五月十五日北府地四字第五六
一五二號公告及函知各所有權人，公告期間至六十一年六月十五日止，復以六十一年
六月十九日北府地四字第七七三五三號函通知各所有權人於同年六月二十五日起至七
月五日止領取補償費，核無徵收公告期滿後十五日內未將應補償地價及其他補償費繳
交主管地政機關發給，徵收土地核准案應失其效力之情形。台灣省政府八八府地二字
第一五○○四八號函，就原告主張土地徵收失效一案，答復略以原徵收仍屬有效，而
遞予駁回原告之一再訴願，固非無見。惟查：（一）、台北縣永和鎮建設計畫開闢一
號道路徵收土地清冊將坐落永和鎮○○○○○段下溪洲小段七三之一地號所有權人記
載為「呂承謙」，徵收面積記載為「○、○○三六公頃」，台灣台北地方法院提存所
六十五年度存字第○九八七號提存書提存物受取人姓名記載為「呂承謙」，提存原因
及事實記載為「台北縣政府為永和鎮○○○號道路工程奉台灣省政府六十一年四月十
五日府民地丁字第三五二三○號令准徵收座落永和鎮○○○○○段下溪洲小段七三之
一號內乙筆，土地面積○、○○三六公頃所有權人拒領補償地價，依法提存待領。」
，有該清冊及提存書附卷可按，該筆被徵收土地所有權人姓名為原告甲○○誤植為「
呂承謙」，徵收土地面積是否應為○、○○二○公頃而誤植為「○、○○三六公頃」
（至八十六年間始更正土地徵收清冊土地所有權人姓名更正為原告甲○○，徵收土地
面積未更正），當時徵收土地是否已合法通知該筆被徵收土地所有權人原告甲○○領
取徵收土地地價補償費，影響著應受補償人是否有拒絕受領之情形之認定，關係著本
件是否有阻卻土地徵收失效之情形？又提存書將原告之姓名誤植為「呂承謙」是否發
生提存之效力？以及原告能否向提存法院領取該提存款？一再訴願機關均未詳予審究
即謂本案台北縣政府於公告期滿十五日內通知發放補償費，因原告拒領而辦理提存有
案，且已辦理更正徵收手續完竣，原處分機關台灣省政府以八十八年四月二十三日八
八府地二字第一五○○四八號函復不生徵收失效情事，並無不合，而駁回原告之一再
訴願，尚嫌疏略。原告起訴意旨執以指摘，非無理由，應由本院將再訴願決定及訴願
決定均撤銷，由受理訴願機關究明後，另為適法之決定，以昭折服。
據上論結，本件原告之訴為有理由，爰依行政訴訟法施行法第二條、行政訴訟法第九
十八條第三項前段，判決如主文。
中    華    民    國    九十二      年      一        月      十六      日
                    最 高 行 政 法 院  第 三 庭
                                審 判 長 法  官      葉  振  權
                                         法  官      林  茂  權
                                         法  官      吳  錦  龍
                                         法  官      劉  鑫  楨
                                         法  官      吳  明  鴻
右  正  本  證  明  與  原  本  無  異
                                         法院書記官  陳  盛  信
中    華    民    國    九十二      年      一        月      十六      日


司法院資訊處製作；財團法人民間司法改革基金會備份。
